【裁判字號】    99,破,31
【裁判日期】    991231
【裁判案由】    宣告破產
【裁判全文】
臺灣臺中地方法院民事裁定  99年度破字第31號
聲  請  人  固工業股份有限公司
法定代理人  王月香
聲  請  人  蔡郁屏
上列聲請人聲請破產宣告事件，本院裁定如下：
    主     文
宣告固工業股份有限公司破產。
選任武燕琳律師為破產管理人。
聲請程序費用由聲請人負擔。
    理     由
一、按債務人不能清償債務者，依破產法所規定破產程序清償其
    債務，破產對債務人不能清償債務者宣告之；破產除另有規
    定外，得因債權人或債務人之聲請宣告之，破產法第1條第1
    項、第57條、第58條第1項分別定有明文。
二、聲請人固工業股份有限公司（下稱聲請人公司）聲請意旨
    略以：聲請人公司於民國99年6月28日奉報經濟部中部辦公
    室99年6月30日經授中字第09932232550號函准予解散登記，
    並依公司法第84條第1項、第331條及非訟事件法施行細則第
    27條規定選任清算人報奉本院民事庭以99年7月26日中院彥
    非拾壹99司司226字第73044號函准予備查。聲請人公司資產
    總額僅新台幣（下同）126,502元，已不足清償財政部臺灣
    省中區國稅局及聲請人公司已知債務總額9,591,696元。因
    此，為維護政府稅捐徵收，租稅優先受償及一般債權人應獲
    比例分配之合法權益，應請本院迅為破產之宣告，並指定破
    產管理人，以便依據破產法規定踐行破產程序等語。
二、聲請人即債權人蔡郁屏則以：
(一)蔡郁屏乃聲請人公司股東，兼為公司債權人，於99年9月27
    日收到聲請人公司民事破產聲請狀，發現聲請人公司清算人
    不僅違法遲延破產宣告之聲請達三個多月，更利用上開遲延
    聲請破產之期間，將公司所有之電腦設備、辦公桌椅、沙發
    及冷氣機等財產，全數搬遷隱匿至他處，復違法積極移轉處
    分聲請人公司主要業務等資產及處理公司債權、債務等，致
    使其向本院聲請本件破產時，陳報公司資產總額僅餘126,50
    2元，意圖藉此造成破產無實益之假象，其所為已對全體債
    權人造成損害，茲說明如下：
  1.本件係肇因於聲請人公司原營運負責人及財務負責人陳耀
    、林靜玟夫妻，夥同公司原董事謝錫深、王月香夫婦，欲共
    同違法獨吞公司主要營業即有關馬來西亞SKS汽車公司之買
    賣業務，即將該業務違法自聲請人公司分割出去，再由渠等
    私下經營，藉以獲取不法利益。蔡郁屏先前係擔任聲請人公
    司監察人，既知渠等董事有違法行為，乃依法制止之，並行
    使監察人之查核權，復向本院聲請選派檢查人，憑以查核聲
    請人公司財報，以維護公司暨全體股東權益。然因蔡郁屏此
    舉，竟遭渠等四人運用掌握公司多數股權之機會以「多數暴
    力」方式於99年3月21日臨時股東會解任監察人職務，以遂
    渠等藉之阻止蔡郁屏行使監察權，監察聲請人公司業務及財
    務狀況。嗣聲請人公司改以謝錫深擔任監察人，由陳耀、
    林靜玟及王月香擔任董事，渠等四人竟利用全數掌握公司經
    營權之機，於99年6月12日召開99 年度股東常會，由渠等董
    事會成員提案解散公司暨選任王月香為清算人，冀圖藉此掌
    握聲請人公司清算事務，以順利接受公司主要營業即有關馬
    來西亞SKS汽車公司之買賣業務。
  2.聲請人公司清算人王月香於99年6月12日99年度股東常會與
    其他董事共同將98年度財報提請股東會承認之際，早已自上
    開財報知悉聲請人公司財報已不足清償其債務，並以此為由
    提案解散公司，甚且在其當選清算人後，依公司法第326條
    規定檢查公司財產情形、造具財務報表及財產目錄之際，更
    明知聲請人公司財產已不足清償其債務，是依公司法第334
    條準用第89條規定，其身為清算人依法於向本院呈報清算人
    後，立即應向本院聲請宣告聲請人公司破產，並迅即移交其
    事務於破產管理人，不得再繼續行使其清算職務，惟渠等擔
    心由法院選派破產管理人進行破產程序，會無法順利接受聲
    請人公司主要營業，乃共謀背信等違法，即推由清算人王月
    香故意拒絕依法立即向本院聲請宣告聲請人公司破產，復利
    用其夫謝錫深擔任監察人之機，竟將其造具之財務報表及財
    產目錄交付監察人審查通過，更違法召開99年7月11日股東
    臨時會，強制將清算人王月香違法造具之財務報表及財產目
    錄提請承認案表決通過，以遂渠等圖免令聲請人公司弊端暴
    露之目的，更利用此段過怠破產期間進行違法接收聲請人公
    司主要營業。
  3.更有甚者，公司清算人王月香於99年7月11日股東臨時會報
    告事項中，業已向全體股東報告稱：「本公司清算人造具之
    財務報表及財產目錄，報請公鑒。公司法第89條公司財產不
    足清償其債務時，清算人應即聲請宣告破產，查上開財務報
    表所示，本公司帳列資產總額已不足清償帳列負債總額，依
    法應聲請宣告破產」等語，足見王月香至遲於作成上開財務
    報表之際，顯已知悉聲請人公司帳列資產總額已不足清償帳
    列負債總額，並宣稱其依法應向法院聲請宣告聲請人公司破
    產，並準備依破產程序，監督清查公司財產、債務等情。然
    蔡郁屏等待三個多月，期間均未接獲有關聲請人公司宣告破
    產之訊息，乃寄發存證信函催請清算人王月香於7日內向法
    院聲請宣告破產，惟其仍置之不理，嗣經主管機關經濟部函
    命盡速為破產聲請後，遲至99年9 月27日始收受聲請人公司
    破產聲請狀。惟蔡郁屏於99年8 月20日前往公司察看時，始
    發現聲請人公司原營運負責人及財務負責人陳耀、林靜玟
    夫妻，夥同公司原董事謝錫深、王月香夫婦，利用上開遲延
    聲請破產之期間，將公司所有之電腦設備、辦公桌椅、沙發
    及冷氣機等財產，全數搬遷隱匿至他處。
  4.又聲請人公司監察人謝錫深，本身具律師專業，其明知清算
    人王月香上開違反法令之行為，不僅未依法立即通知清算人
    停止其違法行為，甚且放任清算人王月香恣意違法行使清算
    人之職權，於99年6月29日出具之監察人審查報告書內，竟
    故意隱瞞清算人此部分之違法，猶於99年7月11日股東臨時
    會中向全體股東報告稱「業經本監察人審查完竣，認為尚無
    不符」，任由清算人違法召開99年7月11日股東臨時會，放
    任清算人違法將公司所有之電腦設備、辦公桌椅、沙發及冷
    氣機等財產，全數搬遷隱匿至他處，更任其違法積極移轉處
    分公司業務等資產及處理公司債權、債務等。
(二)依聲請人公司99年6月12日召開99年股東常會提出之98年度
    資產負債表暨與馬來西亞SKS汽車公司買賣每月交易明細資
    料，顯示公司資產尚有6,365,390元，其自98年3月起至同年
    12月止，公司因與馬來西亞SKS汽車公司買賣之銷售收入，
    平均每月更達1百多萬元，此尚未包括將公司財產送請專業
    估價公司評估其價值，並公開尋求讓渡接手公司主要專業之
    貿易商等交易價值。另依聲請人公司於99年7月11日股東臨
    時會提出之資產負債表顯示，資產總額尚達4,263,252元，
    負債總額係為9,161,704元，然依99年9月10日資產負債表之
    記載，卻發現僅僅經過二個月，聲請人公司資產總額僅餘
    126,502元，短少金額高達4,136,750元，惟彼時聲請人公司
    負債總額竟然不減反增為9,591,696元，聲請人公司呈報上
    開破產財團，顯與常情有違。又觀諸財政部臺灣省中區國稅
    局99年8月13日中區國稅徵字第0990041435號函申報債權明
    細表顯示聲請人公司尚須遭課徵98年度營利事業所得稅236,
    482元，可知聲請人公司98年度應稅所得仍為正數，此恰足
    以證明：聲請人公司96、97、98年度資產負債表現金等流動
    資產部分，因均僅列載「公司所設帳戶」，至於由董事林靜
    玟提供予公司使用之個人帳戶，卻全無列載之情形，致使公
    司財報始均以虧損呈現等情，為真實可採。倘聲請人公司有
    部分現金等流動資產，係存放於非公司帳戶，則公司清算人
    僅憑公司帳戶呈報公司現金等流動資產6,502元，即非屬實
    ，誠有進行實質查核之必要。
(三)又聲請人公司係於99年7月10日登報催告各債權人申報債權
    ，聲請人公司清算人不僅違法遲延破產宣告之聲請達三個多
    月，更利用上開遲延聲請破產之期間，將公司所有財產全數
    搬遷隱匿至他處，復違法積極移轉處分公司主要業務等資產
    及處理公司債權、債務等，致使其向本院聲請本件破產時，
    陳報資產總額僅餘126,502元，除意圖藉此造成破產無實益
    之假象外，所為顯已對包括稅捐機關在內之全體債權人造成
    損害。依稅捐稽徵法第13條規定，倘聲請人公司清算人果有
    涉違反「公告債權申報期限內，不得對債權人為清償」之規
    定，公司清算人即應依稅捐稽徵法規定，就未繳清之稅捐負
    繳納義務。是縱財政部臺灣省中區國稅局有於99年8月13日
    以中區國稅徵字第0990041435號函附申報債權明細表向本院
    呈報清算人事件為債權申報在案，然此稅捐債權自應由違法
    之聲請人公司清算人負繳納義務，自應由本件破產債權中剔
    除。
(四)經比對聲請人公司破產聲請狀附「資產負債表」與蔡郁屏99
    年10月12日民事呈報暨調查證據聲請狀（三）所載「破產財
    團」內容，兩者陳報之財產性質與資產總額差距過大。聲請
    人公司於破產聲請時所說明之「破產宣告時屬於破產人之一
    切財產」，僅餘銀行存款447元，留抵稅額6,017 元，應退
    稅額38元，存出保證金120,000元，資產總額僅餘126,502元
    。然就上開99年10月12日「破產財團」內容，諸如：動產、
    債權、現金等流動資產，暨有關聲請人公司營業上之權利（
    包括客戶、進貨之智識、製造或營業上秘訣、公司名稱等固
    屬之，即如營業權、商標權、著作權、專利權等無體財產權
    ，以及表彰上開準物權之契約證件等亦均屬之。惟其中又以
    「聲請人公司與馬來西亞SKS汽車公司（中譯為蘇金城汽車
    公司）之買賣業務，暨與SKS 汽車公司買賣業務之通路」為
    公司最主要之營業項目，此一營業權亦是聲請人公司目前最
    具價值所在），等等屬聲請人公司重要財產，其財產性質及
    所在地均漏未說明。是本件首應查明並衡酌聲請人公司董事
    林靜玟、王月香、陳耀等人有無在一年內，共同為隱匿公
    司財產之行為？又渠等三人是否共同於財產清冊及資產負債
    表內故意不開列聲請人公司財產之全部？有無共同捏造帳簿
    或其他會計文件，致使聲請人公司財產狀況不真確之情事？
    凡此均有一併查明衡酌之必要。另聲請人公司資產總額於短
    短數個月內，均遭公司董事林靜玟、王月香、陳耀等三人
    處分殆盡，然蔡郁屏對於公司債權額100萬元部分，卻未償
    受分文，應查明聲請人公司董事林靜玟、王月香、陳耀等
    人有無在一年內，共同明知已有破產原因之事實，卻以特別
    利於部分特定債權人為目的，消滅該特定債權人債務之情事
    ？又渠等三人有無共同以損害債權人為目的，為不利於債權
    人之處分？凡此勢均有一併查明衡酌之必要。
(五)為證明蔡郁屏於99年10月12日民事呈報暨調查證據聲請狀（
    三）所載「破產財團」內容均屬真正，有傳喚謝德財到庭訊
    問之必要，謝德財乃自公司創始期即受僱於聲請人公司，擔
    任研發、製造部門主管，有關充電式打釘槍、衝擊式套筒板
    手及衝擊式起子機、智慧型充電器及巴士用冷氣「通風口」
    等產品，均由謝德財負責研發、協助研發及改良，另就聲請
    人公司與馬來西亞SKS汽車公司之買賣業務，謝德財有並協
    助辦理合作研發及巴士用零件採購等工作，對於公司業務及
    財產情形，甚為熟稔，應有助於本件調查。
(六)為查明聲請人公司之一切財產，其財產內容及資產總額，兼
    查明公司之財產有無遭董事林靜玟、王月香、陳耀等三人
    共同隱匿等情，包括公司現金等資產流向，實有調取聲請人
    公司及公司董事於臺灣新光商業銀行股份有限公司（下稱新
    光銀行）、新光銀行向上分行、新光銀行中華分行、臺北富
    邦商業銀行（下稱富邦銀行）、富邦銀行臺中分行、富邦銀
    行北臺中分行、臺灣合作金庫屏東支庫等行庫開設之全部帳
    戶往來明細資料，藉此比對勾稽，始得為有效之保全處分。
    並請本院發函聲請人公司調取其96、97、98年度，以迄公司
    解散止之進銷存明細表及成本表、訂單及進貨明細表（含發
    票）及購料、貨合約書等文書資料，以查明聲請人公司現金
    等流動資產總額。
(七)綜上，本件確有聲請本院查明並重新核算聲請人公司資產總
    額，並依法宣告聲請人公司破產之必要。
四、經查，聲請人公司資產、負債狀況如下：
(一)關於聲請人公司之資產狀況，固據其清算人王月香提出聲請
    人公司99年9月10日資產負債表、財產及債權人清冊，核其
    所陳報資產計有：銀行存款447元、留抵稅額6,017元、應退
    稅額38元、存出保證金120,000元，合計總額為126,502元。
    惟查，清算人王月香前於99年7月12日向本院呈報清算人就
    任事件中，所提出聲請人公司99年6月28日資產負債表及財
    產目錄，核其斯時所陳報之資產計有：現金26,902元、銀行
    存款13 4,817元、應收帳款25,376元、原料存貨2,095,054
    元、在製品878,277元、留抵稅額7,587元、應退稅額51,253
    元、生財器具60,481元、其他固定資產277,558元、租賃資
    產81,716元、專利權504,231元、存出保證金120,000元，合
    計總額為4,263,252元，且該資產負債表及財產目錄蓋有清
    算人及公司章，並經監察人審查完竣並無不符，有監察人審
    查報告書可稽，復經聲請人公司股東臨時會決議承認在案，
    有聲請人公司於99年7月11日股東臨時會議事錄可稽（見本
    院99年度司司字第226號卷）。相較於此，清算人於本案中
    所提出之99年9月10日資產負債表、財產清冊，僅清算人用
    印出具之，並無監察人審查報告及股東會議決認可紀錄，難
    認業經監察人審查及股東會決議承認。再以，聲請人公司於
    99年6月28日資產總額尚有4,263,252元，負債總額則為
    9,161,704元，而依99年9月10日資產負債表之記載，聲請人
    公司資產總額僅餘126,502元，於2個月許即短少金額高達
    4,136,750元，且不復見現金、應收帳款、原料存貨、在製
    品、生財器具、其他固定資產、租賃資產、專利權等資產明
    細，惟聲請人公司負債總額於其資產減少4,136,750元後，
    猶增加為9,591,696元，容與常情有違。則聲請人公司清算
    人所提出之99年9月10日資產負債表、財產及債權人清冊，
    顯乏憑信，尚難逕為聲請人公司資產內容認定之據，自應以
    經監察人審查、決議認可之聲請人公司99年6月28日資產負
    債表及財產目錄所列上開資產明細及金額合計4,263,252元
    ，認列其資產總額。
(二)而聲請人公司負債狀況為：應付帳款1,575元、應付費用1,6
    60,129元、股東往來7,500,000元，有前揭99年6月28日資產
    負債表可稽，而聲請人公司欠繳稅捐營業稅169,654元，有
    財政部臺灣省中區國稅局民權稽徵所99年11月10日中區國稅
    民權四字第0990061172號函可稽，此外，經本院依職權函詢
    監理站及相關稅捐單位，以查明聲請人是否有欠稅之情形，
    其結果除積欠上開營業稅外，並無積欠其他費用或稅款等情
    ，復有交通部公路總局臺中區監理所、財政部高雄關稅局、
    基隆關稅局、臺中關稅局、臺北關稅局、臺中縣、市地方稅
    務局、財政部臺灣省中區國稅局等相關函文可憑。依上可知
    ，本件聲請人公司之前揭資產顯不足以清償上開債務至明，
    其具有宣告破產之原因，堪以認定。
(三)又聲請人公司前揭債務，其中員工薪資債務計約157萬餘元
    ，有聲請人公司於99年7月11日股東臨時會議事錄可稽，此
    部分薪資債務亦核與清算人所提債務清冊所列薪資債務158
    萬元相當，暨前揭營業稅169,654元等，均具有優先債權性
    質，而聲請人公司資產總額計約4,263,252元，扣除前揭優
    先債權，尚有約251萬餘元供清償一般債權人，且本院審酌
    聲請人提出之財產，應足以支付破產財團費用，本件亦應有
    宣告破產之實益。
(四)綜上所述，本件聲請人聲請宣告破產，除具有破產宣告原因
    外，亦有宣告破產之實益，是其聲請破產，應予准許。聲請
    人公司既認有宣告破產之原因及實益，並經本院宣告聲請人
    公司破產，聲請人蔡郁屏聲請調查證據、保全處分以重新核
    算聲請人公司資產總額，據以宣告聲請人公司破產等情，即
    無必要，併予敘明。再按破產管理人，應就會計師或其他適
    於管理該破產財團之人中選任之，破產法第83條第1項定有
    明文。茲審酌卷附社團法人臺中律師公會函及附件社團法人
    臺中律師公會推薦破產管理人基本資料表，選任武燕琳律師
    為本件破產管理人，以利進行本件破產程序之進行。末按法
    院為破產宣告時，應選任破產管理人，並決定左列事項：一
    、申報債權之期間。但其期間，須在破產宣告之日起，15日
    以上，3個月以下。二、第一次債權人會議期日。但其期日
    ，須在破產宣告之日起1個月以內。破產法第64條固定有明
    文，惟本院就破產事件之事務分配，係將破產之裁定與破產
    裁定確定後之破產程序分由民事庭與民事執行處法官辦理，
    為免將來案件移由民事執行處法官辦理時作業時程難以配合
    ，爰將申報債權期間與第一次債權人會議期日交由執行處承
    辦法官決定，併此敘明之。
五、爰依破產法第63條、第64條裁定如主文。
中    華    民    國    99    年    12    月    31    日
                  民事第二庭    法  官  吳崇道
正本係照原本作成。
如不服本裁定應於送達後10日內向本院提出抗告狀，並繳納抗告
費新臺幣1000元。
中    華    民    國    99    年    12    月    31    日
                                書記官

司法院資訊處製作；財團法人民間司法改革基金會備份。
